臺灣高等法院高雄分院民事判決　九十一年度家上字第四號
　　　上　訴　人　甲○○
　　　被　上訴人　乙○○
右當事人間離婚等事件，上訴人對於中華民國九十年十一月二十七日臺灣屏東地方法
院九十年婚字第四四三號第一審判決提起上訴，本院判決如左：
　　　主　　　文
上訴駁回。
第二審訴訟費用由上訴人負擔。
　　　事實及理由
一、上訴人主張兩造結婚二十年，育有三名子女，感情尚稱和好，詎被上訴人於民國
    八十五年三月間無故離家一去不歸，棄一家生活於不顧，亦不念上訴人身有重病
    ，無謀生能力，急待照料，為此提起履行同居之訴。被上訴人則以被上訴人約在
    五、六年前，因工作關係而離開家裡，上訴人亦知此事，並非不告而別。而上訴
    人身患乾癬關節炎，被上訴人照顧其十餘年，詎其竟向外人訴說被上訴人的不是
    ，致被上訴人無法在該地繼續生活。且上訴人曾毆打、辱被上訴人，致被上訴
    人精神上十分痛苦。又自兩造結婚以來上訴人從未負擔家庭責任，並且愛賭博，
    將所得花費殆盡，對子女亦不親近。且被上訴人前曾購買房屋一間供上訴人及兩
    造子女共同居住，乃上訴人竟不給被上訴人該屋之鑰匙，被上訴人實受有不堪同
    居之虐待，且兩造婚姻已無法維持等語資為抗辯，並據以提起離婚反訴。上訴人
    就反訴部分則抗辯稱伊並未毆打被上訴人，反而是被上訴人對伊暴力相向。再因
    上訴人曾在八十五年間有工作，即以修車為業，而因上訴人將賺得之款項交由被
    上訴人處理，所以家中開銷則由被上訴人負擔等語。
二、本件原審就履行同居本訴部分，為上訴人敗訴之判決。並就被上訴人所提反訴部
    分，判決被上訴人與上訴人離婚。並依職權判決兩造對所生子女陳貞妤、陳清吉
    、陳文學權利義務之行使負擔，均由被上訴人任之。上訴人在兩造子女成年前，
    每星期日自上午十時起，得前往其所在處所與之會面，並接其外出，於該日下午
    七時前送回原所在地。上訴人聲明不服，上訴求為廢棄原判決，被上訴人應與上
    訴人履行同居，被上訴人乙○○在第一審之反訴駁回。被上訴人則求為判決駁回
    上訴。
三、上訴人主張兩造為夫妻關係，現仍存續中，並育有三名子女，長女陳貞妤（民國
    七十一年十二月十六日生），長子陳清吉（民國七十三年十月十六日生），次子
    陳文學（民國七十八年十二月三日生）之事實，業據上訴人提出戶籍謄本一份附
    卷可稽（見原審卷第九頁、第十頁），並為被上訴人所是認，自堪信為真實。
四、按夫妻互負同居之義務，但有不能同居之正當理由者，不在此限。民法第一千零
    一條定有明文。而所謂「有不能同居之正當理由」，並不限於夫妻之一方有經常
    或慣行毆打他方之情形，即其精神受虐而不堪同居，或一方之行為使他方心生畏
    懼，不敢同居者，亦為不能同居之正當理由（參閱最高法院七十七年度台上字第
    一五八號判決）。又按夫妻之一方受他方不堪同居之虐待者，他方得向法院請求
    離婚，亦為民法第一千零五十二條第一項第三款所明文規定。其所謂「不堪同居
    之虐待」，應就具體事件，衡量夫妻之一方受他方虐待所受侵害之嚴重性，斟酌
    當事人之教育程度、社會地位及其他情事，是否已危及婚姻關係之維繫以為斷。
    若受他方虐待已逾越夫妻通常所能忍受之程度而有侵害人格尊嚴人身安全者，即
    不得謂非受不堪同居之虐待（司法院大法官會議釋字第三七二號解釋參照）。
五、經查本件上訴人因罹患乾癬伴多處關節病變，行動不便等情，有馬偕紀念醫院出
    具之診斷證明書一紙在卷可憑（見本院卷第三十二頁），而上訴人生病時，均由
    被上訴人予以照顧，有時上訴人不能走路，被上訴人則需背上訴人看醫生，但上
    訴人卻無法與被上訴人和睦相處，其常常因無錢花用即毆打被上訴人成傷：：：
    ：上訴人自年輕時就不工作，均由被上訴人負擔料理家務及撫養兒女等事實，已
    經證人即被上訴人之母趙陳秀仔於原審供證屬實。另證人即被上訴人之姊趙美雲
    亦證述：「自結婚後，原告（即上訴人）就不顧家，平常感情不睦，原告曾經打
    被告（即被上訴人），我母親帶被告去驗傷」。證人即兩造之子陳清吉於原審
    亦到庭證稱：「我父母感情不好，原告也曾毆打被告，這種情形，記憶中約有四
    、五次，另辱則常常有，三字經等」（見原審卷第三十四頁、第三十六頁、
    第三十七頁），參以上訴人就被上訴人所辯由於上訴人長期生病無法工作，其乃
    外出工作賺錢，以維持家計等語，迄未予以否認等事實，足徵被上訴人前揭抗辯
    及反訴主張，堪予採信。從而上訴人迭次公然以三字經等不堪入耳之詞辱被上
　　訴人，自足使被上訴人受有精神上之痛苦，且對被上訴人動輒出手予以毆打成傷
　　，所為暴力自亦已逾夫妻間爭執所可容忍之肢體侵犯度。揆諸首揭說明，則被上
　　訴人未履行同居之義務，即屬有不能同居之正當理由，上訴人訴請被上訴人履行
　　同居，即為無理由，不應准許。又被上訴人以其受上訴人不堪同居之虐待，反訴
　　請求與上訴人離婚，亦屬有據，應予准許。
六、綜上所述，原審以被上訴人因有不能同居之正當理由致未履行同居之義務，認上
    訴人訴請被上訴人履行同居，為無理由，而判決駁回其訴。並認被上訴人以伊受
    上訴人不堪同居之虐待，反訴請求與上訴人離婚，為有理由，而判決予以准許。
    且依民法第一千零五十五條第一項、第五項前段之規定，審酌兩造之子陳清吉已
    年滿十七歲，其所為願與被上訴人同住之意願應予尊重，並參酌屏東縣政府社會
    局委託中華兒童及家庭扶助基金會屏東家庭扶助中心之調查報告（見原審卷第二
    十七頁、第二十八頁）所示：兩造之女陳貞妤並不願意與上訴人一同生活等語，
    復酌上訴人目前有病在身，又無工作，事實上顯難行使負擔兩造子女之權利義
    務之情，又查無被上訴人有何不適保護教養或對子女不利之情事，爰依兩造子女
    之最佳利益，認由被上訴人行使權利負擔義務為適當。惟為兼顧人倫親情及兩造
    子女人格之正常發展，依職權酌定上訴人與兩造子女陳貞妤、陳清吉、陳文學之
    會面交往方式及期間為上訴人在兩造子女成年前，每星期日自上午十時起，得前
    往其所在處所與之會面，並接其外出，於該日下午七時前送回原所在地。經核尚
    無不合。上訴人上訴理由稱應將次子陳文學歸其監護以便照顧並傳宗接代云云，
    但查陳文學係七十八年十二月三日出生之小朋友，無力照顧上訴人，而上訴人又
    身罹疾病，亦無法妥適保護教養陳童，為陳童之最佳利益計，乃應由被上訴人負
　　擔陳文學之權利義務之行使，上訴人此項主張，亦無理由。上訴論旨仍執陳詞，
　　指摘原判決不當，求予廢棄改判，非有理由，應予駁回。
七、據上論結，本件上訴為無理由，依民事訴訟法第四百四十九條第一項、第七十八
    條，判決如主文。
中　　　華　　　民　　　國　　九十一　　年　　　三　　　月　　 十二　　 日
　　　　　　　　　　　　　　　　　　　臺灣高等法院高雄分院民事第一庭
~B1審判長法官　黃金石
~B2法　　　官　魏式璧
~B3法　　　官　吳登輝
右為正本係照原本作成。
如對本判決上訴，須於判決送達後二十日內向本院提出上訴狀，其未表明上訴理由者
，應於上訴後二十日內向本院提出上訴理由書（均須按他造當事人之人數附繕本）。
上訴時應提出委任律師或具有律師資格之人之委任狀，並依附註條文規定辦理。
中　　　華　　　民　　　國　　九十一　　年　　　三　　　月　　 十三　　 日
~B法院書記官　劉金萍
附註：
民事訴訟法第四百六十六條之一：
對於第二審判決上訴，上訴人應委任律師為訴訟代理人，但上訴人或其法定代理人具
有律師資格者，不在此限。
上訴人之配偶、三親等內之血親、二親等內之姻親，或上訴人為法人、中央或地方機
關時，其所屬專任人員具有律師資格並經法院認為適當者，亦得為第三審訴訟代理人。
第一項但書及第二項情形，應於提起上訴或委任時釋明之。
                                                                   Ａ
